【裁判字號】    98,交聲,682
【裁判日期】    980824
【裁判案由】    交管條例聲異
【裁判全文】
臺灣板橋地方法院交通事件裁定         98年度交聲字第682號
原處分機關  交通部公路總局臺北區監理所板橋監理站
異  議  人
即受處分人  甲○○
上列受處分人因違反道路交通管理處罰條例案件，對於交通部公
路總局臺北區監理所板橋監理站中華民國98年2 月24日以板監裁
字裁41-C00000000號所為之違反道路交通管理事件裁決書（原舉
發通知單號碼：北縣警交大字第C00000000 號），聲明異議，本
院裁定如下：
    主  文
原處分撤銷。
甲○○不罰。
    理  由
一、本件受處分人即異議人聲明異議意旨略以：
  (一)臺北縣警察局永和分局（下稱原舉發機關）以異議人即受處
    分人於民國98年1 月21日中午12時33分許，騎乘車牌號碼UY
    W-342 號輕型機車（下稱系爭機車），沿臺北縣永和市○○
    路往永和路一段方向行駛，於行至水源街、永和路一段、自
    由街之之有燈光號誌管制之五岔路口（下稱系爭交岔路口）
    時，於水源街燈號為紅燈時，逕自行駛之水源街直行穿越系
    爭交岔路口至銜接之自由路往北方向道路，而為當時在永和
    路一段停等紅燈之該分局永和派出所員警乙○○（下爭舉發
    員警）所發覺，而由舉發員警攔停異議人，以異議人有「闖
    紅燈直行（水源街過永和路一段直行至自街）」之違規事實
    ，依道路交通管理處罰條例第53條第1 項規定，以該局北縣
    警交字第C00000000 號舉發違反道路交通管理事件通知單（
    下稱系爭舉發通知單）舉發，並由交通部公路總局臺北區監
    理所（下稱原處分機關）依同條項規定，於98年2 月24日以
    板監裁字裁41-C00000000號違反道路交通管理事件裁決書（
    下稱系爭裁決書），認異議人有「駕車行經有燈光號誌管制
    之交岔路口闖紅燈」之違規事實，裁處罰鍰新臺幣（下同）
    1,800 元，並依同條例第63條第1 項第3 款規定記違規點數
    三點（下稱系爭裁決書）。
  (二)異議人雖有於系爭舉發通知單所載時間，騎乘系爭機車行經
    系爭交岔路口，惟異議人當時前方有一部小客車停於交岔路
    口處擋住前方視線，而異議人因看左前方燈號為綠燈，故即
    直行穿越路口，詎即遭員警欄停為舉發，後經異議人查證，
    始發覺系爭交岔路口之號制設計除容有疏漏外，於上開小貨
    車均常停放於水源街路口而未見員警驅離舉發，致影響該處
    視線，是本件異議人違規，係不可歸責於異議人所致等語，
    復於審理中補陳其事後撥打電話質問臺北縣政府相關單位，
    經該管單位答稱已經加設交通號誌等語，爰聲請撤銷系爭裁
    決書，改裁處不罰。
二、本件異議人有騎乘系爭機車於上開時間在系爭交岔路口以上
    開方式闖紅燈之違規事實，固據證人即舉發員警乙○○於審
    理中結證綦詳，惟查：
  (一)本件經本院就系爭交岔路口是否係因原有號誌設置不明而增
    設新號誌之情函詢臺北縣政府交通局，經該局於98年8 月18
    日以北交工字第0980684086號函函復以「說明：一、…。二
    、旨揭路口增設號誌係依據本府警察局永和分局98年2 月17
    日北縣警永交字第0980003702號函轉知申訴相關疑問，經派
    員勘查檢討該路口為臨近菜市○○○路口，並已設有三色號
    誌燈，惟水源街因用路人不易察覺近遠燈號誌，故本局於該
    路口再增設二組號誌，以維該路口交通安全。三、…。」等
    情，有上開函文在卷可稽，堪認本件系爭交岔路口確係有異
    議人陳稱之設置不當之虞之情形。
  (二)復按「違反行政法上義務之行為非出於故意或過失者，不予
    處罰。」，行政罰法第7 條第1 項定有明文。又行政罰法雖
    就故意、過失未設有立法定義，且基於行政罰之目的係在維
    持行政秩序，樹立有效之行政管制，以維持公共利益，是行
    政罰之「過失」內涵，固非如同刑事犯罪一般，單純建立在
    行為責任基礎下，而視個案情節及管制對象之不同，兼有民
    事法上監督義務之意涵（最高行政法院97年判第880 號判決
    要旨參照），然以，就有關違反汽車裝載行駛規定（參照道
    路交通安全第77條至第114 條規定）之交通違規行為，查其
    行為結構皆係出於行為人之意識決定之行為，與刑法認定之
    行為結構查屬相若，自可類推適用刑法第13條、第14條關於
    故意、過失之立法定義規定，作為認定有關汽車裝載行駛之
    違規行為之故意、過失規定，合先敘明。
  (三)查以，本件系爭交岔路口之交通管制號誌，查既有設置不當
    之虞之情形，除難將因號誌設置不當所造成之違規情形之不
    利益，歸咎於因使用道路之道路使用人外，依卷內事證資料
    ，異議人係因依其違規當時之系爭交岔路口之交通管制號誌
    ，誤認其行駛道路之路口號誌係屬綠燈而穿越系爭交岔路口
    ，是尚難認異議人對其未能注意該等號誌，係有按情節應注
    意並能注意而不注意之過失、或預見其能發生而確信其不發
    生之過失行為存在，依上開規定，自應為不罰之諭知。
  (四)末按學說上固然承認行政機關就不確定法律概念及某些性質
    之事件，享有「斷判餘地」，但並非表示完全排除司法審查
    。行政機關行使判斷餘地權限之際，倘未充分斟酌相關之事
    項甚或以無關聯之因素作為考量，或者判斷係基於不正確之
    事實關係等情形，即屬違法，行政法院自得予以撤銷（行政
    法院92年度判字第904 號判決要旨參照）。經查，按「行為
    人有下列情形之一，而未嚴重危害交通安全、秩序或發生交
    通事故，且情節輕微，以不舉發為適當者，交通勤務警察或
    依法令執行交通稽查任務人員得對其施以勸導，免予舉發：
    一、…。七、駕駛汽車因交通管制設施設置不明確或受他物
    遮蔽，致違反該設施之指示。八、…。」，違反道路交通管
    理事件統一裁罰基準及處理細則第12條第1 項第7 款定有明
    文。本件系爭交岔路口之行車管制號誌查既有設置不當之情
    形，是就本件違規行為之舉發，如舉發員警當場依查得之相
    關事證資料，可確認有上開事由存在，本可依上開違反道路
    交通管理事件統一裁罰基準及處理細則之規定，考量該等事
    由情狀，裁量是否為不舉發之處置，而本件因依舉發當時情
    形，事實上無從由員警為上開查證，惟於異議人向原處分機
    關以上開事由提出異議時，原處分機關對該等事由，即非處
    於不能查證之狀態，且基於其裁處機關之地位，本即應由原
    處分機關查明有無異議人申訴之上開事由，而據以裁量作成
    適切之處分，詎原處分機關疏未就此調查，顯有未查證相關
    事實即行裁決之情，此部分亦係有所缺失，附此敘明。
  (五)綜上，本件上開交通管制設施之設置有不明確之事實，既已
    由本院查明，依卷內事證，除難認被告就本件違規行為有故
    意或過失外，原處分機關裁決之過程，亦有未充分斟酌相關
    之事證之情，是應由本院撤銷原處分，改以不罰之諭知。
四、綜上所述，原處分機關以異議人騎乘系爭機車行經上開違規
    地點，有道路交通管理處罰條例第53條第1 款規定之違規事
    由存在，裁處受處分人上開處罰，尚難認為有理，自應由本
    院將原處分機關所為之原處分撤銷，改諭知異議人不罰，以
    資適法。
據上論斷，應依道路交通管理處罰條例第87條第2 項，道路交通
案件處理辦法第20條前段，裁定如主文。
中    華    民    國    98    年    8     月    24    日
                    交通法庭  法  官  陳世旻
以上正本證明與原本無異
如不服本裁定應於送達後5日內向本院提出抗告狀
                              書記官  洪紹甄
中    華    民    國    98    年    8     月    28    日


司法院資訊處製作；財團法人民間司法改革基金會備份。
